【裁判字號】    89,訴,407
【裁判日期】    890911
【裁判案由】    給付承攬報酬
【裁判全文】
臺灣士林地方法院民事判決  八十九年度訴字第四○七號
    原      告  強恩企業有限公司
    法定代理人  乙○○
    訴訟代理人  孫大龍律師
                        送達代收人：甲○○住台北市○○○路○段一二一號七樓
                        之三
    被      告  系統技術工程股份有限公司
                        設台北市○○區○○路二段一０九號二樓
    法定代理人  丙○○  住同右.
    訴訟代理人  呂光武律師
                葉張基律師
右當事人間請求給付承攬報酬事件，本院判決如左：
    主    文
原告之訴及假執行之聲請均駁回。
訴訟費用由原告負擔。
    事      實
甲、原告方面：
一、聲明：
（一）被告應給付原告新台幣壹佰伍拾玖萬貳仟捌佰伍拾肆元及自民國八十九年一月
      三日起，至清償日止，按年息百分之五計算之利息。
（二）原告願供擔保請准宣告假執行。
二、陳述：
（一）按「稱承攬者，謂當事人約定，一方為他方完成一定之工作，他方俟工作完成
      ，給付報酬之契約。」、「報酬，應於工作交付時給付之，無須交付者，應於
      工作完成時給付之。」民法第四百九十條第一項及第五百零五條第一項分別定
      有明文。
（二）查被告前於八十八年五月間向原告定作ＬＧ牌15M×4.5M×2M(H)、16M×5M×
      2M(H)及3M×2.5M×1M(H)等規格之組合式水箱共三式，總價共新台幣（下同）
      一百五十九萬二千八百五十四元（下稱：系爭承攬契約），原告嗣依被告之指
      示將上述水箱施作於其向第三人遠揚營造工程股份有限公司（下稱：遠揚公司
      ）承攬之桃園遠百愛買中南店組合式蓄水池工程中，並於八十八年七月二十六
      日安裝完成，惟被告卻遲遲未依約支付工程款，經原告多次催促，被告始表示
      願意先行撥付部分款項即一百二十萬元，並於八十八年十一月七日傳真來函確
      認，原告隨即寄送統一發票二紙向被告請款，詎被告竟仍未支付原告分文款項
      ，且原告屢次催討，被告均藉故拖延，未予支付，嗣原告復再於八十八年十二
      月三十日撰發台北三十四支郵局第五五六一號存證信函向被告請求撥付系爭工
      程款，惟被告亦未加置理，茲為保障原告權益計，爰依承攬之法律關係及首揭
      民法第五百零五條第一項之規定，提起本件訴訟。
（三）對被告抗辯之陳述：
  １、八十八年五月間，係被告承辦人員鍾思齊代表被告向原告表示，被告欲定作系
      爭三式組合式水箱，並傳真施作圖面予原告確認以辦理報價事宜，由該施作圖
      上載有被告公司之英文名稱及傳真電話號碼即可證明。而系爭工程之嗣後相關
      報價、施作等聯絡事宜，原告均係與被告公司以電話及傳真方式聯繫，關於上
      情，有証人即原告系爭工程之承辦人員許美英小姐可資証明，故被告空言否認
      兩造間有承攬關係存在，顯違誠信，亦屬不實。
  ２、關於原告製作之估價單，當時係傳真予被告系爭工程之連絡及承辦人員鍾思齊
      ，以供被告確認，故該估價單上之客戶名稱記載「鍾思齊先生」，純係基於方
      便連絡之目的而為之簡單記載（此由該估價單上將系爭工程名稱亦僅記載為「
      遠東愛買─桃園」即可證明），並非鍾思齊個人向原告定作系爭工程，此由原
      告於八十八年七月二十六日完成系爭工程當時，交予業主工地主管簽認之竣工
      單上所記載之買方即為被告，而非鍾思齊個人即可證明。
  ３、被告辯稱鍾思齊係在未經其許可下，擅自使用原證三號之傳真紙乙節，未見其
      具體舉證以實說，故原告否認之。且自原證三號之傳真資料內容觀之，其上載
      有被告公司中英文名稱、地址、電話及傳真號碼，被告徒以傳送人未記載為被
      告名稱即予以否認，顯係臨訟卸詞；若如被告所辯，上述原証三號傳真資料與
      其無關，試問原告豈會於收到傳真之次日旋即依其內容開立請款單及統一發票
      寄予被告？
  ４、另原證四號之請款單及統一發票，原告確係依被告八十八年十一月七日之傳真
      指示，寄送予被告，被告雖否認知情，惟於鈞院八十九年五月十五日庭訊時，
      卻又辯稱上開資料係遭鍾思齊取去，其間矛盾不言可喻，益證所辯不實；至於
      被告取得上開發票，是否辦理報稅事宜，此屬被告公司內部之作業考量，並無
      絕對之必然關係，其據此否認兩造承攬關係，實昧事理，亦屬無稽。
  ５、由上所述各項事証可證，兩造雖未立有承攬契約之書面，惟確有承攬關係存在
      ，至於被告辯稱鍾思齊並非其公司職員，亦非代理人，而係儀興公司負責人及
      儀興公司係因財務狀況轉劣，而向其辦公室商借作為聯絡處云云，未見其舉證
      以實其說，原告亦否認之；況退步言之，縱如被告所辯，此亦屬其與鍾思齊或
      儀興公司間之關係，被告從未告知原告上情，而原告更無法得知，故其自不得
      據此對抗原告之請求。
三、證據：提出估價單、竣工單、傳真資料、請款單、掛號函件執據、統一發票、台
          北郵局三十四支局第五五六一號存證信函及回執、施作圖為證。
          聲請訊問證人許美英。
乙、被告方面：
一、聲明：
（一）原告之訴駁回。
（二）如受不利判決，被告願供擔保請准宣告免為假執行。
二、陳述：
（一）兩造間並無任何承攬契約關係存在：
  １、查被告於八十八年五月二十一日與訴外人遠揚公司訂立工程（工資）合約書，
      由被告承攬「遠百愛買中南店新建工程」中之組合式水塔工程，並由訴外人儀
      興有限公司（下稱：儀興公司）擔任連帶保證人。
  ２、被告就上開工程得標後，復轉包予儀興公司，即由儀興公司全權負責該工程之
      施作，至於儀興公司之負責人鍾思齊與何人接洽？將該工程如何施作或如何分
      包？則與被告無關。
  ３、原告提出之估價單僅係原告自行製作之單據，姑不論其真實性，就該估價單所
      載客戶名稱係鍾思齊，而鍾思齊係儀興公司之負責人之點觀之，該估價單足以
      證明與原告成立承攬契約關係者係鍾思齊或儀興有限公司，並非被告至明。
  ４、原告依原證二號之三紙竣工單主張系爭工程業已完工，惟查該工程尚有瑕疵，
      業主遠揚公司曾要求被告負瑕疵修補責任，惟因儀興公司負責人鍾思齊已不知
      去向，被告無法通知其進場修補。且該等竣工單亦係原告自行製作，原告自行
      記載被告為買方，亦不能據此認定兩造間有成立承攬契約。
  ５、儀興公司向被告承包系爭工程後，未幾財務狀況轉劣，乃向被告商借辦公室作
      為聯絡處，被告以儀興公司係被告之下包廠商，如不完成系爭工程，被告將受
      不利，故允其借用。至於原證三號「傳真資料」，係鍾思齊未經被告許可，擅
      自使用被告空白傳真紙，退萬步言，縱認被告允許鍾思齊使用該空白傳真紙，
      惟自傳送人載「鍾思齊」而非被告，而鍾思齊並非被告公司之職員，亦非被告
      代理人，而係儀興公司負責人等情觀之，亦不足證明兩造間存有承攬關係至明
      。何況原告將統一發票寄給鍾思齊時，被告並不知情，直至原告以存證信函通
      知被告時，被告甚為驚訝，不明所以，惟因被告確未與原告成立任何承攬契約
      ，被告亦無法付款予原告。
（二）證人許美英之證言並不能證明兩造間有承攬關係：
  １、按證人許美英於庭訊時證稱其並非係直接與鍾思齊接洽之人員，而係由其雇主
      與鍾思齊接洽之後始交辦於證人許英美，且表示其並不知悉鍾思齊究係以儀興
      公司負責人之名義或被告公司之名義與原告簽約，況其與鍾思齊接洽時，鍾思
      齊並未交付代表被告公司之名片，足見證人之證言均未能證明兩造間已有承攬
      契約關係。
  ２、自原告估價至竣工為止長達二個月期間，原告為何不與被告或鍾思齊簽訂承攬
      契約之書面乙節，證人證稱原告之作法有時會簽契約，有時不會簽契約，至於
      本件為何未簽契約，則稱當時雙方洽談甚久，而裝置水箱工程之前置工程遲延
      ，無法裝置水箱，待二個月後可裝置水箱時，經鍾思齊通知，原告即於數日內
      緊急作業完成水箱安裝之工作，故亦來不及簽約云云，足見自原告估價至竣工
      止長達二個月間，並未有任何證據顯示鍾思齊係以被告之名義與原告成立承攬
      契約。
  ３、按原告主張其與被告間成立承攬關係，證人復稱鍾思齊於上述二個月內與原告
      洽談甚久，且於鍾思齊通知後短短數日內即完成系爭工程云云。既然如此，竣
      工當時竣工單理應由原告所認為之定作人（業主）即被告簽名確認，始為正確
      ，但實際上該等竣工單卻係由訴外人遠揚公司之人員簽認，毋寧怪哉！原告主
      張顯非實在。
  ４、自八十八年七月底系爭工程竣工後，鍾思齊於八十八年十一月七日始發出原證
      三號之傳真，此四個月後之傳真，不足以證明四個月前係鍾思齊代表被告與原
      告成立承攬契約，蓋鍾思齊與原告成立承攬契約時，是否以被告之名義為之，
      自應以鍾思齊為法律行為時之客觀情狀為判斷依據，豈得以事隔四個月後之傳
      真令被告負承攬契約定作人之責任？
（三）原告所提證據不足證明原告與被告間有承攬契約關係存在：
      查兩造間並未有任何承攬契約，且原告亦無法提出與被告間承攬契約之書面，
      系爭工程亦非由被告驗收，故原告與被告間並無承攬契約關係存在。
三、證據：提出工程（工資）合約書為證。
    理      由
一、本件原告主張被告於八十八年五月間向原告定作ＬＧ牌15M×4.5M×2M(H) 、16M
    ×5M×2M(H)及3M×2.5M×1M(H)等規格之組合式水箱共三式，總價共一百五十九
    萬二千八百五十四元，原告嗣依被告之指示將上述水箱施作於被告向第三人遠揚
    公司承攬之桃園遠百愛買中南店組合式蓄水池工程中，並於八十八年七月二十六
    日安裝完成，惟被告卻遲遲未依約支付工程款，經原告多次催促，被告始表示願
    意先行撥付部分款項即一百二十萬元，並於八十八年十一月七日傳真來函確認，
    原告隨即寄送統一發票二紙向被告請款，詎被告迄仍未支付原告分文款項，經原
    告以存證信函催告被告撥付系爭承攬報酬，被告亦未加置理，為此爰依承攬之法
    律關係及民法第五百零五條第一項之規定提起本件訴訟等語。被告則以其未曾向
    原告定作上開工作物，至於實際出面與原告締結系爭承攬契約之鍾思齊，並非被
    告之代表人或代理人，只是被告之下包廠商儀興公司負責人，因此被告拒絕原告
    之請求等語資為抗辯。
二、按當事人主張有利於己之事實者，就其事實有舉證之責任，民事訴訟法第二百七
    十七條前段規定甚明。原告主張被告為系爭承攬契約定作人之事實，為被告所否
    認，則原告就此事實應負舉證證明之責。
三、原告主張八十八年五月間被告承辦人員鍾思齊代表被告，與原告締結系爭承攬契
    約之事實，無非係以：(1)鍾思齊傳真施作圖面予原告時，該施作圖上載有被告公
    司之英文名稱及傳真電話號碼，(2)系爭承攬工程之嗣後相關報價、施作等聯絡事
    宜，原告均係以被告公司之電話及傳真與承辦人鍾思齊聯繫，(3)系爭承攬工作完
    工後，並經業主遠揚公司工地主管簽具竣工單，竣工單上之買方即記載被告名稱
    ，(4)另原告於完工後催討承攬報酬時，鍾思齊係以印製有被告公司中英文名稱、
    地址、電話及傳真號碼之傳真紙傳真資料給原告等節為其佐證。經查：
（一）原告所提出傳真之施作圖上載有被告公司英文名稱、傳真號碼一節，固為被告
      所不爭執，惟被告辯稱：被告於八十八年五月二十一日與訴外人遠揚公司訂立
      工程（工資）合約書，由被告承攬「遠百愛買中南店新建工程」中之組合式水
      塔工程，並由訴外人儀興公司擔任連帶保證人，被告就上開工程得標後，復轉
      包予儀興公司，即由儀興公司全權負責該工程之施作，不久儀興公司財務狀況
      轉劣，乃向被告商借辦公室作為聯絡處，被告以儀興公司係下包廠商，如不完
      成系爭承攬工程，被告將受不利，故允其借用，然並未同意鍾思齊代理或代表
      被告締結系爭承攬契約云云，並提出其與遠揚公司簽訂之工程合約書為據。查
      原告所提出傳真之施作圖上載有被告公司英文名稱、傳真號碼，僅足以證明傳
      真該施作圖之人係使用被告公司之傳真機進行傳真，至於該名傳真施作圖之人
      是否有權使用被告之傳真機？以及被告有無授與此人代表權與原告締結系爭承
      攬契約，實難憑此逕行認定。
（二）原告雖又主張其承辦人員許美英均係以被告公司之電話及傳真，與被告之承辦
      人鍾思齊聯繫系爭承攬工程之相關報價、施作等事宜云云，惟證人許美英證稱
      ：「：：，最先是我老板與他商談購買的標的。」、「（問：是否知悉何人購
      買？）前階段的洽談我沒有參與，並不知道，但是我負責報價時，因為對方的
      電話就是系統公司的電話，所以我判斷是系統公司的人買的，我打電話去都是
      系統公司的人接電話，我表明要找鍾思齊，都會轉接給他。」、「（問：鍾思
      齊與妳當面洽談時有無表示他是代表系統公司？）沒有，而且也沒有給我名片
      ，：：。」等語（參見八十九年七月十日言詞辯論筆錄），僅可得知系爭承攬
      契約係由鍾思齊出面與原告洽辦，實不足以證明鍾思齊本人係以代表被告之身
      份與原告締結系爭承攬契約。何況，鍾思齊得以使用被告公司電話作為與原告
      聯繫之用，可能之情形有多端，原告僅以此事實即推論被告有授權鍾思齊代表
      被告締結系爭承攬契約，實乏依據。
（三）又查，原告提出經業主遠揚公司工地主管簽具之竣工單上，買方名義固記載被
      告名稱，然該紙竣工單除遠揚公司工地主管簽名之外，均由原告自行製作，此
      有竣工單影本一件在卷足佐，且為原告所不爭執，從而，自不得以原告單方記
      載之買受人名義，作為認定系爭承攬契約定作人之依據。
（四）再查，原告主張鍾思齊曾以印製有被告公司中英文名稱、地址、電話及傳真號
      碼之傳真紙傳真資料給原告一節，雖為被告所不爭執，然被告堅詞否認有同意
      鍾思齊使用該公司之傳真紙張，且觀諸該份傳真資料內容（即原證三），並未
      記載鍾思齊就系爭承攬契約曾代表被告為意思表示，以及被告有授與鍾思齊代
      表締約之意旨，而是以鍾思齊個人名義為傳送人，因此，亦甚難以此證明被告
      為系爭承攬契約之定作人。
    此外，原告就被告為系爭承攬契約定作人之事實，復未提出其他證據足資佐證，
    是其基於民法第五百零五條第一項之規定，請求被告給付承攬報酬如原告訴之聲
    明所示，洵屬無據，不能准許。原告假執行之聲請，因訴之駁回而失所依據，應
    併予駁回。
四、本件判決之基礎已臻明確，兩造其餘攻擊防禦方法及主張舉證，於判決結果不生
    影響，無一一審究之必要，附此敘明。
五、據上論結，本件原告之訴為無理由，依民事訴訟法第七十八條，判決如主文。
中      華      民      國    八十九    年      九      月     十一     日
                                臺灣士林地方法院民事第一庭
~B法      官  蔡文育
右為正本係照原本作成。
如對本判決上訴須於判決送達後廿日內向本院提出上訴狀。
中      華      民      國    八十九    年      九      月     十五     日
~B法院書記官  黃瑞華


司法院資訊處製作；財團法人民間司法改革基金會備份。
